---
title: "Manipuler des données avec dplyr"
author: Julien Jamme
date: '`r format(Sys.Date(), "%d-%m-%Y")`'
output: 
  prettydoc::html_pretty:
    theme: cayman
    highlight: github
    toc: true
---

```{r setup, include=FALSE}
knitr::opts_chunk$set(echo = TRUE)
```

```{r}
library(dplyr)
```

## Introduction à dplyr

On travaille dans un premier temps avec un data.frame natif sur R et très simple :
le data.frame `iris`. Le but est d'apprendre les opérations élémentaires disponibles 
avec le package `dplyr`.

```{r}
str(iris)
```

Il faut retenir que toutes les opérations élémentaires de manipulation des données sont 
portées par des fonctions dont les noms sont des verbes d'action.

### Les opérations de base

- `filter()` : filtrer le data.frame sur les lignes
- `select()` : sélectionner certaines colonnes du data.frame
- `rename()` : renommer une variable
- `arrange()` : trier un tableau
- `mutate()` : ajouter/calculer/modifier une variable
- `summarise()` : agréger les  lignes (idéal pour compter, sommer, calculer une moyenne)

En manipulant les données avec `dplyr`, on utilise souvent un nouvel opérateur `%>%`
appelé `pipe`. Cet opérateur permet d'enchaîner les opérations les unes aux autres 
et améliore largement la **lisibilité du code**. Par les deux codes ci-dessous font la même 
chose, mais l'un est plus facile à lire que l'autre.

Calculons la surface moyenne des sépales des iris de l'espèce Sétosa. On suppose
qu'un sépale a une forme rectangulaire (ce qui n'est pas le cas).

Version 1 - avec `dplyr` sans `pipe`:

```{r}
summarise(
  mutate(
    select(
      filter(
        iris,
        Species == "setosa"
        ),
      Sepal.Length, Sepal.Width
    ),
    #
    surface = (Sepal.Length * Sepal.Width)
  ),
  surface_moyenne = mean(surface)
)
```


Version 2 - avec `dplyr` avec `pipe`

```{r}
iris %>%
  filter( 
    Species == "setosa" 
  ) %>%
  select(
    Sepal.Length, Sepal.Width
  ) %>%
  mutate(
    surface = (Sepal.Length * Sepal.Width)
  ) %>%
  summarise(
    surface_moyenne = mean(surface)
  )
```


Remarques :

- les deux écritures fournissent le même résultat;
- mais leur sens de lecture est opposé :
  - sans l'opérateur `%>%`, il faut commencer par lire la fonction la plus à l'intérieur
  (ici le `filter()` et remonter vers l'extérieur pour comprendre ce qui se passe. En réalité, 
  on écrirait ce code en plusieurs morceaux pour faciliter sa lecture.
  - avec l'opérateur `%>%`, il suffit de lire dans le sens de lecture normal : de gauche à droite.

Conclusion : L'opérateur `%>%` permet d'enchaîner beaucoup d'opérations tout en formant 
un code clair et compréhensible. SOn usage est fortement conseillé et peut s'utiliser 
avec toutes sortes de fonctions - pas seulement issu de `dplyr`.

Revenons au code ci-dessus pour le comprendre :

```{r}
iris %>%
  # filtre les lignes en ne conservant que les iris d'une espèce particulière
  filter( 
    Species == "setosa" 
  ) %>%
  # On sélectionne deux colonnes d'intérêt (ici l'opération est superflue)
  select(
    Sepal.Length, Sepal.Width
  ) %>%
  # On calcule la surface de CHAQUE sépale
  # A l'issue de cette opération le tableau aura TROIS variables
  mutate(
    surface = (Sepal.Length * Sepal.Width)
  ) %>%
  # On calcule la moyenne des surfaces
  # Pour agréger les données, l'opération est un `summarise`
  summarise(
    surface_moyenne = mean(surface)
  )
```


### Calculer des statistiques par catégorie avec la fonction `group_by()`

La fonction `group_by` permet de calculer simplement des statistiques par groupes ou 
catégories. Par exemple, si on souhaite calculer la taille moyenne de la longueur 
des sépales des iris par espèce, on écrit le code suivant:

```{r}
iris %>%
  # 1- On regroupe les données par catégorie (ici l'espèce)
  group_by(Species) %>%
  # 2- On agrège les données avec l'opération `summarise()`
  summarise(
    longueur_moyenne = mean(Sepal.Length)
  )
```

Remarque:

- On obtient un tableau avec autant de lignes qu'il y a de groupes dans le dataframe 
original : ici trois espèces => trois lignes.
- En utilisant `mutate()` au lieu de `summarise()`, on aurait également calculé la longueur
moyenne des sépales par espèce, mais cette information aurait été rajoutée au tableau de départ.
Voyez la différence ci-dessous.

```{r}
iris %>%
  # 1- On regroupe les données par catégorie (ici l'espèce)
  group_by(Species) %>%
  # 2- On calcule la moyenne en l'ajoutant dans une nouvelle colonne
  mutate(
    longueur_moyenne = mean(Sepal.Length)
  )
```

Ainsi, on peut remarquer que tous les iris d'une même espèce ont la même valeur moyenne,
ce qui est tout à fait logique et attendu. 

L'usage du `mutate()` ou du `summarise()` dépend de ce que l'on souhaite obtenir.


### Des opérations additionnelles pour aller plus loin

Un ensemble de fonctions complémentaires facilitent:

- la sélection des lignes par leurs indices (`slice()`);
- la sélection des colonnes (`starts_with`, `ends_with`, `matches`, `all_of`);
- le calcul sur plusieurs colonnes à la fois (`across`);
- la construction de variables catégorielles (`case_when`);
- le comptage des lignes (`count()`, `n()`);
- la suppression des doublons (`distinct()`);
- la récupération d'une variable sous la forme d'un vecteur (`pull()`);
- les opérations de jointure (`left_join()`, `right_join()`, `inner_join()`, etc.);
- etc.


### Quelques exemples

#### Sélectionner des variables grâce à un motif

Dans le tableau iris, nous souhaitons sélectionner les colonnes concenrnat les longueurs. 
Ces variables se terminent par "Length".

```{r}
iris %>%
  select(ends_with("Length")) %>%
  head()
```

ou, en utilisant des expressions régulières (usage avancé)

```{r}
iris %>%
  select(matches("Length$")) %>%
  head()
```

Si on souhaite conserver aussi l'espèce

```{r}
iris %>%
  select("Species", ends_with("Length")) %>%
  head()
```

ou, en utilisant des expressions régulières (usage avancé)

```{r}
iris %>%
  select(matches("(Species|Length$)", perl = TRUE)) %>%
  head()
```


#### Calculer la moyenne de plusieurs variables en même temps

On souhaite calculer la moyenne de toutes les variables numériques par espèces:

```{r}
iris %>%
  group_by(Species) %>%
  summarise(
    across(
      where(is.numeric), mean
    )
  )
```

La syntaxe de la fonction across() est la suivante:

- le premier argument sert à désigner les variables sur lesquels seront réalisés les calculs (ici toutes les variables numériques);
- le second argument décrit le calcul à opérer (ici la moyenne)

Autre exemple: calculer la somme des longueurs des sépales et des pétales par espèce :

```{r}
iris %>%
  group_by(Species) %>%
  summarise(
    across(
      ends_with("Length"),
      sum
    )
  )
```

#### Calculer plusieurs statistiques sur plusieurs variables en même temps

On souhaite calculer la moyenne, la médiane et l'écart-type des variables qui 
concernent les Sépales:

```{r}
iris %>%
  group_by(Species) %>%
  summarise(
    across(
      starts_with("Sepal"),
      list(moy = mean, med = median, sd = sd)
    )
  )
```


Un équivalent généralisable à des fonctions plus complexes :

```{r}
iris %>%
  group_by(Species) %>%
  summarise(
    across(
      starts_with("Sepal"),
     list(moy = ~mean(.x), med = ~median(.x), sd = ~sd(.x))
    )
  )
```

Ici le `.x` sert à désigner la position de la variable dans la liste des arguments de la fonction.
C'est utile, si la fonction admet d'autres arguments.


## Documentation

Une feuille résumant les principales fonctions de `dplyr()` est téléchargeable 
[ici](https://raw.githubusercontent.com/rstudio/cheatsheets/main/data-transformation.pdf)

Très utile également : [la page du site utilitR dédiée à la manipulation des données]()


## Remarques


- Beaucoup d'autres fonctions existent pour une manipulation avancée des données 
avec, par exemple, les packages :
  - `stringr` pour manipuler les chaînes de caractères;
  - `tidyr` pour pivoter les tableaux;
  - `forcats` pour manipuler les facteurs;
  - etc.
  
  
- `dplyr` est limité pour travailler avec des très grosses données:
  - cad des données de plusieurs dizaines de millions de lignes et une centaine de colonnes;
  - par exemple la base FLORES avec 6 millions de lignes et 39 variables ne pose aucun problème à traiter avec `dplyr`.
  - dans ce cas : 
    - constituer une base de données restreintes aux lignes et colonnes vraiment nécessaires avant de réaliser les calculs pour utiliser `dplyr` sur cet extrait;
    - utiliser la package `data.table` plus performant sur les très grosses données, mais avec 
    une syntaxe moins facile à lire et à prendre en main.
    
♠
