---
title: "Exporter des tableaux sur excel"
author: Julien Jamme
date: '`r format(Sys.Date(), "%d-%m-%Y")`'
output: 
  prettydoc::html_pretty:
    theme: cayman
    highlight: github
    toc: true
---

```{r setup, include=FALSE}
knitr::opts_chunk$set(echo = TRUE)
```

```{r}
library(dplyr)
library(openxlsx)
```

L'opération d'exportation de tableaux sur un fichier excel, chaque tableau étant dans une feuille à part,
comprend les opérations suivantes:


## 1- Construire les tableaux

```{r}
tab_1 <- iris %>%
  group_by(Species) %>%
  count()

tab_2 <- iris %>%
  summarise(
    across(
      where(is.numeric),
      list(moy = mean, med = median, sd = sd)
    )
  )

tab_3 <- iris %>%
  filter(
    Species == "setosa"
  )
```


## 2- Constituer une liste associant nom de feuille et dataframe correspondant

```{r}
feuilles_data_list <- list(
  "Nb iris par espèces" = tab_1,
  "Stats globales" = tab_2,
  "Iris de l'espèce Setosa" = tab_3
)
```

## 3- Ecrire dans un fichier excel avec la fonction `openxlsx::write.xlsx()`

```{r}
write.xlsx(feuilles_data_list, file = "resultats_iris.xlsx")
```


## 4- Rappel : Comment sauvegarder des objets R ?

Deux méthodes existent pour sauvegarder des objets construits en R dans des formats 
propres à R. 

1. La première méthode consiste à les sauvegarder dans un environnement de données 
au format `.RData`. Par exemple, si on souhaite sauvegarder les trois tableaux 
construits plus hauts, on fait:

```{r}
save(
  tab_1, tab_2, tab_3,
  file = "tableaux.RData"
)
```

La spécificité de cette solution réside dans le fait qu'au moment de recharger 
les données dans l'environnement de travail (`load("tableaux.RData")`) les trois 
objets enregistrés vont réapparaître dans l'environnement de travail avec leurs noms. 
Ainsi, ils écraseront les éventuels objets nommés de la même manière.

2. La seconde solution consiste à sauvegarder un objet `R` au format `.rds`.

```{r}
saveRDS(tab_1, "tableau_1.rds")
```


Pour réutiliser l'objet, il faut l'importer avec la commande `tab_1 <- readRDS("tableau_1.rds)`.
Avec cette solution, vous maîtrisez la façon de nommer l'objet importé. Nénamoins, 
un seul objet `R` est exportable. Ainsi, si je veux exporter mes trois tableaux d'un coup,
je peux construire une liste et sauvegarder la liste :

```{r}
mes_tableaux <- list(
  "tableau_1" = tab_1,
  "tableau_2" = tab_2,
  "tableau_3" = tab_3
)

saveRDS(mes_tableaux, "liste_tableaux.rds")
```

